【裁判字號】    91,訴,3566
【裁判日期】    921126
【裁判案由】    新型專利異議
【裁判全文】
臺北高等行政法院判決                            九十一年度訴字第三五六六號
                              .
    原      告  連展科技股份有限公司
    代  表  人  甲○○董事長.
    訴訟代理人  丙○○
    被      告  經濟部智慧財產局
    代  表  人  蔡練生（局長）
    訴訟代理人  丁○○
                乙○○
    參  加  人  鴻海精密工業股份有限
                公司
    代  表  人  郭台銘董事長.
右當事人間因新型專利異議事件，原告不服經濟部中華民國九十一年七月五日經訴字
第○九一○六一一五五○○號訴願決定，提起行政訴訟，並經本院裁定命參加人獨立
參加本件被告之訴訟。本院判決如左：
    主  文
原告之訴駁回。
訴訟費用由原告負擔。
    事  實
壹、事實概要：
    緣原告前於民國（以下同）八十八年五月四日以「電連接器改良構造(二)」向被告
    申請新型專利，經被告編為第00000000號審查，准予專利（以下簡稱系
    爭案）。公告期間，參加人以其不符新型專利要件，對之提起異議，並提出異議
    附件二及三為八十五年八月十日申請，八十七年二月一日審定公告之第0000
    0000號「複式電連接器」新型專利案（以下簡稱引證一）及其與系爭案圖式
    比對；附件四及五為八十五年四月六日申請，八十六年六月一日審定公告之第0
    0000000號「傳輸介面的連接器構造」新型專利案（以下簡稱引證二）及
    其與系爭案圖式比對為證據。案經被告審查，於九十一年二月二十七日以（九一
    ）智專三（二）○四○八七字第○九一八九○○○五九六號專利異議審定書為「
    異議成立，應不予專利」之處分。原告不服，提起訴願，遭駁回後，遂向本院提
    起行政訴訟，本院因認本件撤銷訴訟之結果，參加人之權利或法律上利益將受損
    害，乃依行政訴訟法第四十二條第一項規定，依職權裁定命參加人獨立參加本件
    被告之訴訟。
貳、兩造聲明：
一、原告聲明：求為判決
１、訴願決定及原處分均撤銷。
２、訴訟費用由被告負擔。
二、被告聲明：求為判決如主文所示。
、兩造爭點：
    參加人於異議階段中提出之引證一、引證二，是否足以證明系爭案不具進步性，
    而不符新型專利要件？
一、原告陳述：
１、被告作成異議成立而不予專利之處分，不外係以「系爭案端子安裝座體１、上排
    端子２、下排端子３、第一金屬殼體４、第二金屬殼體５等和引證一外框１、上
    層端子、下層端子、金屬遮蔽罩２、鎖合件３等兩者主要組成構件實質相同
    ，系爭案第二金屬殼體５包覆於殼體架設部其形狀之變化為熟習該項技術者所
    能輕易完成且未能增進功效者，不具進步性；系爭案申請專利範圍第二項『頂抵
    部』、第三項『一體成型』、第四項『上排端子：四個』、第五項『下排端子：
    四個』等附屬特徵為熟習該項技術者依引證一圖(二)所能輕易完成且未能增進功效
    ，亦不具進步性」為其理由。析言之，異議審定係以申請專利範圍之界定不具備
    「進步性」為其主要理由。然原處分及訴願決定認事用法上均有明顯之違誤。
２、被告所稱「有關第二金屬殼體之描述僅為藉以包覆該殼體架設部之功能性語言，
    系爭案無關『第二金屬殼體５之結構改良』」之理由，已違反專利法關於解釋申
    請專利範圍的規定，以及行政程序法上「誠信原則」之明文：
(1)、新型專利權範圍，以說明書所載申請專利範圍為準。必要時，得審酌說明書及圖
    式，專利法第一百零三條第二項定有明文。故其記載攸關專利權範圍之認定，宜
    有明確規範，施行細則第十六條即特別規範發明、新型申請專利範圍之敘述方式
    ，該條第二項規定：「獨立項應載明申請專利之標的、構成及其實施之必要技術
    內容、特點。」被告於其依職權所制訂之「專利審查基準」第 2-3-6頁中，關於
    「認定申請專利新型應注意事項」第二點，已明白表示「請求項中記載之用語及
    內容，於新型說明中有定義及說明者，或請求項之記載不明確，但在新型說明中
    有明確記載者，於解釋該用語或內容時，應參酌新型說明之記載內容，如有圖式
    者，應一併參酌該圖式」此一原則。
(2)、按關於申請專利範圍之認定，所涉者乃是專利說明中意思表示之解釋。經查，「
    解釋意思表示，應探求當事人之真意，不得拘泥於所用之詞句（民法第九十八條
    參照）；此項私法上原則，依一般法理，在公法上亦應有其適用」，改制前行政
    法院八十二年度判字第一四二號判例明揭斯旨。又改制前行政法院七十七年度判
    字第八五九號判決：「按諸專利法所保護之對象，係依申請專利說明書之請求專
    利部分所聲請之範圍為限，而對於請求專利部分之解釋，應探求當事人之真意，
    不得拘泥於所用之辭句，由是可見解釋請求專利部分時，必須參酌詳細說明及圖
    式，此為當然之法理」；改制前行政法院八十七年度判字第二一八九號判決：「
    又專利範圍除申請專利範圍外，必要時，亦得參酌圖式及說明書，本案穿伸槽之
    型式已明確揭示於圖式中，其結構之認定自無疑義」；最高行政法院九十年度判
    字第二五四三號仍持相同判決見解：「又申請專利範圍記載之用語及內容，於新
    型說明中有定義及說明者，或申請專利範圍之記載不明確，但在新型說明中有明
    確記載者，於解釋該用語或內容時，應參酌新型說明之記載內容，如有圖式者，
    應一併參酌該圖式」。可知，關於申請專利範圍之解釋，不得拘泥於所用之辭句
    ，而必須參酌申請案之詳細說明及圖式，以探求當事人之真意，早已為法院實務
    上向來所肯認的審理原則。
(3)、系爭案於異議程序中曾修正申請專利範圍第一項並經被告核准，在該修正後之申
    請專利範圍第一項中，清楚記載「一、第二金屬殼體，藉以包覆該殼體架設部」
    之界定用語，此為實施之必要技術內容、特點之敘述方式，並非功能性語言，且
    「包覆」二字乃是具有結構性條件的連接詞句，符合施行細則第十六條第二項之
    規定；而在專利說明書第七頁第十六至十八行中，則已明確揭示「第二金屬殼體
    ５係配合殼體架設部成型，包覆於該殼體架設部，且該第二金屬殼體５對應
    於殼體架設部之各頂抵片容置部設有一頂抵片」；此外，在圖式第一圖關
    於系爭創作實施例的元件立體分解圖中，元件標號５所示者，即為該第二金屬殼
    體５之結構示意圖。亦即，根據專利法第一百零三條第二項規定，以及前述實務
    上適用本法條以解釋申請專利範圍的向來定見，可知系爭案確已就第二金屬殼體
    的結構加以揭示並界定之。然而，被告在異議審定中卻作出「有關第二金屬殼體
    之描述僅為藉以包覆該殼體架設部之功能性語言，系爭案無關『第二金屬殼體５
    之結構改良』」之認定，該審定理由明顯係拘泥於申請專利範圍所用之辭句，而
    全然忽視專利說明書內容之記載與圖式之揭示，被告此種審查方式，不僅過程草
    率，同時亦無視於專利法之明文與實務一貫的見解。
(4)、承上，如果被告所言為真，系爭案確實無關第二金屬殼體之結構改良，則被告如
    何能在異議審定理由（五）中作成「查系爭案第二金屬殼體５和引證二金屬面板
    ３兩者構造不同，整體連接器組成之技術手段不同，系爭案構造簡單、製造容易
    ，具進步性」之結論？足見被告在審定過程中，早已完全認知到系爭案的結構改
    良與技術特徵，但對於引證一與引證二卻採用了不同的申請專利範圍解釋方法，
    不僅導致審定理由前後彼此自相矛盾，且更在系爭案與引證一的比對中採用了錯
    誤的解釋方法，故該異議審定實具有明顯的瑕疵存在。
(5)、行政程序法第八條前段明定「行政行為，應以誠實信用之方法為之。」從被告在
    異議審定書理由（五）中所為之記載，可得知被告已充分了解系爭案之第二金屬
    殼體的結構改良。然，被告在訴願答辯書中卻突然改稱系爭案無關第二金屬殼體
    ５之結構改良，此種突然變更見解之行政行為不僅有背於誠實信用原則，同時業
    已造成對原告之突襲，全然未維護到原告在行政程序上陳述意見權之正當利益。
    因此，該異議處分在認事用法上之違法不當至為明顯，依法應予撤銷之。
３、異議審定書為具有重大明顯瑕疵之行政處分：
(1)、按新型專利異議，依專利法第一百零五條準用第四十三條規定，專利專責機關應
    指定專利審查人員審查，並作成審定書；再依同條準用第三十八條第二項規定，
    經「審定不予專利者，審定書應備具理由」。又，依行政程序法第九十六條第一
    項規定，行政處分以書面為之者，應記載之事項包括主旨、事實、「理由」及其
    法令依據在內（行政程序法第九十六條第一項第六款參照）。由上可知，有關新
    型專利之異議，如其審定結果為不予專利者，依法應在異議審定書中備具理由，
    始符合專利法與行政程序法之規定意旨。
(2)、惟查被告於本件異議審定書所記載不予專利之理由，原只有「認定該申請專利範
    圍所界定之標的不具進步性」該點而已。然於訴願階段中，被告始突然改變見解
    而提出在異議審定書中未曾載明，且原告自始未知之「其有關第二金屬殼體５之
    描述僅為『藉以包覆該殼體架設部』之功能性語言，系爭案無關『第二金屬殼體
    ５之結構改良』」此一明顯有別於「不具備進步性」的理由。前後對照之下，可
    知被告在異議審定書中並未清楚載明其不予專利之理由，可謂係理由不備，則其
    所為之異議審定，已明顯違反前述專利法與行政程序法之明文規定，而為一具有
    明顯重大瑕疵的行政處分。
(3)、雖然行政程序法第一百十四條第一、二項規定，未載有必須記明之理由的行政處
    分，固可在訴願程序終結前，將必須記明之理由於事後記明，進而補正該行政處
    分之瑕疵。惟此種治療瑕疵處分的補正行為，行政法學上所肯認者僅以「可補正
    之程序瑕疵」為限，且其補正後必須能使原瑕疵處分成為已完全具備合法要件者
    ；至於「實體上之瑕疵則不在補正之列」。被告雖在訴願階段已補充其原在異議
    審定書中未載明之理由，形式上似有「瑕疵處分之補正」的外觀，但究其事實，
    實際上其完全不能產生任何補正的效果，蓋因其事後所補充之理由亦因違反有關
    解釋申請專利範圍之專利法規定與實務見解，在實體上並非合法，已如前述。此
    種「事後以實體上違法之理由補正必須記明之理由」的補正行為，並不能使原瑕
    疵處分變為程序上暨實體上皆完全具有合法要件的處分，當然有違於行政程序法
    第一百十四條明揭之意旨，故自始毫無補正之效果可言。是以，此一異議審定處
    分具有明顯的瑕疵，自無可議。退萬步言，縱使此一瑕疵尚難認已達於行政程序
    法第一百十一條第七款所定之重大程度者，但其顯已違法不當而應予撤銷，亦要
    無可疑。
４、異議審定理由已違反專利審查基準暨行政程序法規定之「信賴保護原則」，原處
    分明顯違法不當：
    「專利審查基準」係專利專責機關即被告，依職權所制訂之解釋性行政規則，依
    據行政程序法第一百六十條第二項規定，此種解釋性行政規則應對外公告。考其
    用意，係因此類行政規則之違背，會影響對外行為之效力，進而影響人民的權利
    義務；換言之，違反解釋性行政規則而作成的行政處分即有違法或不當之原因，
    此種情形如仍堅持行政規則僅有對內效力，自與客觀事實不符，而此一見解早已
    是行政法學所肯認者。
５、至於被告所為異議審定理由違反專利審查基準之處，除了前述「有關第二金屬殼
    體５之描述僅為『藉以包覆該殼體架設部』之功能性語言，系爭案無關『第二金
    屬殼體５』之結構改良」此一理由，已同時違反審查基準關於「申請專利新型之
    認定」規定，以及解釋申請專利範圍的專利法規定與實務定見外，其在「進步性
    」此一專利要件的審查上，同樣有所違誤。經查：
(1)、被告所為「系爭案第二金屬殼體５包覆於殼體架設部其形成之變化為熟習該項
    技術者所能輕易完成且未能增進功效者，不具進步性」之認定，同樣明顯違反專
    利審查基準所明定之「新型專利要件進步性」的審查注意事項。
(2)、根據專利審查基準第2-2-17頁關於「判斷進步性之基本原則」中就「增進某種功
    效」所舉之說明例，在技術發展空間有限之領域中（in the field of the cro-
    wded art），如在技術上有微小的改進，產生好用或實用的效果，得視為具有「
    增進某種功效」。專利審查基準之所以特別針對此種情形予以特別明示，目的在
    於當某種技藝已屬技術成熟發展之領域時，雖然技術僅為微小的改進，然其所耗
    費的創作思維，卻往往數倍於在其他仍屬技術有待開發的領域中進行發明改良所
    需耗費者；此外，此種花費心思所達成的「微小」的改進成果更常被認為是熟於
    此技藝之通常人士所能輕易完成而不具有特別功效者。是以若專利審查基準中未
    特別註明對此類技術領域審查時應特別注意之事項，則此類領域日後將無人能再
    取得專利乃是可想而知。果真如此，則專利法第一條所揭櫫「為鼓勵、保護、利
    用發明與創作，以促進產業發展」的立法目的，勢將難以實現。
(3)、系爭案所請標的是一種「電連接器改良構造」。按電連接器產品屬於技術發展成
    熟之領域，已為業界所週知，因此電連接器之發明創作即屬專利審查基準所稱之
    「技術發展空間有限領域」的一種典型。在此情形下，有關電連接器之專利申請
    案中對於進步性的判斷，根據前述的審查注意事項規定，其判斷標準即應適度調
    整而不可仍相同於其他技術領域，否則即有違專利審查基準規定的用意。
、關於系爭案之第二金屬殼體５，參酌圖式第一圖，可知：該第二金屬殼體５為一
    具有上表面、下表面，以及兩側面之殼體，而在兩側面上朝遠離端子前端面１０之
    方向各延伸有一夾持部。在一較佳實例中，更可在該夾持部上加設一朝向另一側
    面凸起的凸耳。當夾持部係夾持於殼體架設部的側面時，藉由凸耳與座體的干
    涉抵擋而使該第二金屬殼體更穩固地包覆於該殼體架部上。於組裝時，該第二金
    屬殼體５係被第一金屬殼體４所包覆而與殼體架設部形成更緊密的固持，再加
    上第二金屬殼體５兩側面上設有朝向遠離殼體架設部方向凸起的舌片與第一金
    屬殼體４的接觸，藉此即形成一穩固的電性連接。
、引證一所揭示的鎖合件３的結構形狀有如一夾子，參酌引證一圖式第二圖，可知
    ：1.該鎖合件係由一金屬片彎折成側視圖呈一Ｕ字型的構件，其具有一與外框１
    之正面平行的面板部分，以及分別自該面板之上緣與下緣，各自向固定孔方向
    以及穿孔方向延伸之第一固定鉤與第二固定鉤。2.該第一固定鉤的前端具
    有一較窄且可以插入該固定孔的插入部310，在插入部310的兩側具有凸出的鉤部
    311，從引證一的第二圖可知該等鉤部311與插入部310 位於同一平面。該第二固
    定鉤的前端則具有二只較窄且彼此分開的平直部320，其中在該平直部320的末
    端還具有朝外且向該面板部分斜向突出的鉤部 321，從引證一的第二圖可知該等
    鉤部321與平直部320同樣位於同一平面上。3.在該第二固定鉤的水平兩側設有
    用以與遮蔽罩２做電性連接的鉗翼 340，其結合方式為將鎖合件３的第一固定鉤
    與第二固定鉤插入外框１預設的對應固定孔150及穿孔151內時，該鉗翼 340
    會延著遮蔽罩側壁上的一狹溝滑入並夾住該遮蔽罩，以與該遮蔽罩形成一電性連
    接。
、從以上的技術內容比較可立即了解，系爭案確實具有引證一難以達成的優異功效
    ：
I、系爭案的第二金屬殼體具有上、下表面以及「兩側面」，亦即其整體構形為一框
    體構造，故具有較佳的抗形變效果，有利於元件之貯放以及電連接器生產的組裝
    。反之，引證一所揭示的鎖合件３，其僅係一由金屬片彎折成Ｕ字形的構件，由
    於欠缺側面構造的支持，其顯然易受到來自於貯放或組裝過程中的不當外力而發
    生形變，尤其是當鎖合件的第一與第二固定鉤插入固定孔及穿孔時，極易導致元
    件產生損壞或電連接器組裝困難等缺點。
II、系爭案的夾持部的構造設計簡單，製造容易，若再加上另外設置的凸耳與座體之
    間的干涉抵擋，可達成使第二金屬殼體５更穩固包覆於殼體架設部之功效。反觀
    引證一，其係於面板的上緣與下緣，各自向固定孔方向以及穿孔方向延伸的第
    一固定鉤與第二固定鉤。相較於系爭案之夾持部，該二固定鉤的構造設計顯
    然相當複雜，尤其是第二固定鉤，不僅在前端具有二只較窄且彼此分開的平直
    部320的設計，其更須進一步在該平直部320的末端作成朝外且向該面板部分斜向
    突出的鉤部 321，始能達成將鎖合件固定於外框的效果。
III、在組裝上，系爭案的第二金屬殼體５係被第一金屬殼體４完全包覆，故毫無自殼
    體架設部脫落之可能，且系爭案第二金屬殼體５與殼體架設部的固定方向與
    插頭插拔的方向在兩個不同的平面，固定效果不會受到插拔動作的影響。反觀引
    證一，其鎖合件３是在金屬遮蔽罩２與外框１組裝後，才以相同於電氣插頭插入
    的方向固定於外框上，亦即，其鎖合件３與外框１插設以遮蔽分隔部時，結合
    的方向與插頭插拔的方向係在同一平面上，固定效果會隨著插拔動作等外力作用
    下所產生的摩擦而影響其強度，致固定鉤與鉗翼之鬆脫而自外框掉落。
Ⅳ、由於系爭案的第二金屬殼體５構造簡單，故座體１無須另作相對應的額外設計。
    反觀引證一，其為配合第一固定鉤與第二固定鉤而須在外框上增設對應的固
    定孔及穿孔，其構造設計明顯較系爭案之座體複雜，且徒增製造成本。
、從上述說明與比較可清楚理解，顯然系爭案之技術內容確實有別於引證一所揭示
    者，且更具有引證一所沒有的優異功效。惟，被告在判斷系爭案之專利要件時，
    並未能遵循專利審查基準中關於進步性之判斷所規定的注意事項，蓋被告忽略系
    爭案所涉及之領域已屬「技術發展空間有限」者；其不僅明顯忽視系爭案與引證
    一在技術內容上的差異，且亦忽視了系爭案確實具有引證一所未能達成的優異功
    效。被告在並未充分了解系爭案與引證一在技術內容顯有差異的情形下，即輕率
    主觀認定系爭案為熟習該項技術者所能輕易完成且未能增進功效者，不具有進步
    性。此種對系爭案之進步性作成偏低之評斷，實已屬於「後見之明」的審查方式
    。
６、被告在關於「進步性」之判斷上，除因完全忽視系爭案於圖式中所揭示之結構改
    良，致未能充分掌握系爭案的技術內容外，更基於此一錯誤的認知，而以明顯違
    反專利審查基準關於「技術發展空間有限」以及「後見之明」等審查上應注意事
    項的審查方式進行系爭案與引證一的比對審查。由於此一「審查基準」業已對外
    公告，原告基於對該行政規則之信賴向被告提出專利申請並經被告核准；詎料，
    被告卻於異議階段改以違反該審查基準的審查方式，作成本件不具可專利性的認
    定而撤銷原告之專利權，被告此一異議審定除已造成原告正當權利的損害外，更
    有背於專利法第一條所定「為鼓勵、保護、利用發明與創作」之公益目的，顯然
    不符行政程序法第八條後段所揭示「行政行為應保護人民正當合理之信賴」的行
    政法原則。此外，由於被告在解釋申請專利範圍時已經違反專利法之規定，是以
    其在後續的專利要件審查上，包括事實認定部分在內，自亦全屬違法之認定，而
    非僅止於不當的地步而已；在在顯示出被告所為異議審定處分的明顯違法不當。
７、綜上所述，由於被告之異議審定處分，在「解釋申請專利範圍」、「行政行為之
    誠信原則」、「書面行政處分應記載必須之理由」、「專利審查基準」以及「信
    賴保護原則」等各項法律明文、實務定見以及行政規則上，處處皆有所違反，亦
    即該處分已明顯屬於具有重大瑕疵者，故縱使難認其已達於無效之程度，於理亦
    應加以撤銷，以維我國法治。又，因原處分已屬違法不當之行政處分，是以訴願
    決定機關所為維持原處分之訴願決定，其合法性即失所依據而無從附麗，故亦應
    予一併撤銷之。為此，請判決如原告訴之聲明。
二、被告陳述：
１、原告訴稱，系爭案申請專利範圍第一項記載「第二金屬殼體，藉以包覆該殼體架
    設部」，申請專利說明書揭示「第二金屬殼體５係配合殼體架設部成型，包覆
    於該殼體架設部，且該第二金屬殼體５對應於殼體架設部之各頂抵片容置部
    設有一頂抵片」，被告於異議審定中卻作出「有關第二金屬殼體之描述僅為
    藉以包覆該殼體架設部之功能性語言，系爭案無關『第二金屬殼體５之結構改良
    』」之認定，全然忽視專利說明書內容之記載與圖式之揭示；異議審定書理由（
    五）「系爭案第二金屬殼體５和引證二金屬面板３兩者構造不同」，足見被告在
    審定過程中，早已認知系爭案之結構改良與技術特徵，但對引證一、二卻採用不
    同申請專利範圍解釋方法，且於訴願答辯理由書突稱系爭案無關第二金屬殼體５
    之結構改良，該行政行為有違誠信原則。惟查訴願答辯理由書所述「其有關第二
    金屬殼體５之描述僅為『藉以包覆該殼體架設部』之功能性語言，系爭案無關『
    第二金屬殼體５』之結構改良」，主要係就訴願理由書第八頁至第十二頁原告主
    張「系爭案第二金屬殼體５具有上、下表面及兩側面為一框體構造，較引證一由
    金屬片彎折成Ｕ形構件之鎖合件３有較佳抗變效果，系爭案夾持部之構造設計簡
    單、製造容易．．．另組裝上．．．毫無脫落可能」所為事實之陳述，異議審定
    書理由（四）所述「查系爭案端子安裝座體１．．．第二金屬殼體５等和引證一
    ．．．等兩者主要組成構件實質相同，系爭案第二金屬殼體５包覆於殼體架設部
    其形狀之變化為熟習該項技術者所能輕易完成且未能增進功效者，不具進步性
    」和訴願答辯理由二「系爭案申請專利範圍之構造和引證一外框１．．．鎖合件
    ３等之主要組成構件與功效，兩者實質相同，而系爭案第二金屬殼體５．．．不
    具進步性」實質相同，並無違反誠信原則，且異議審定書理由（五）「．．．整
    體連接器組成之技術手段不同．．．」和異議審定書理由（四）並無對申請專利
    範圍採用不同解釋方法之處。
２、原告另稱，系爭案之第二金屬殼體５具有上、下表面及兩側面為一框體構造，較
    引證一由金屬片彎折成Ｕ形構件之鎖合件３有較佳抗變效果；系爭案夾持部之構
    造設計簡單，製造容易，相較於系爭案，引證一固定鉤之構造設計顯然相當複雜
    ；另在組裝上，系爭案之第二金屬殼體係被第一金屬殼體完全包覆，故毫無自殼
    體架設部脫落之可能，是系爭案較引證一具進步性云云。惟查，系爭案申請專利
    範圍內容，主要為端子安裝座體１、上排端子２、下排端子３、第一金屬殼體４
    、第二金屬殼體５等，其中有關第二金屬殼體５之描述僅為「藉以包覆該殼體架
    設部」之功能性語言，系爭案無關「第二金屬殼體５」之結構改良，系爭案申請
    專利範圍構造和引證一外框１、上層端子、下層端子、金屬遮蔽罩２，鎖合
    件３等之主要構成要件與功效，二者實質相同，而系爭案第二金屬殼體５包覆於
    殼體架設部其形狀之變化為熟習該項技術者所能輕易完成且未能增進功效者，
    不具進步性。
３、綜上所述，被告之原處分並無違法，請判決如被告答辯之聲明。
三、參加人陳述：
    參加人未於言詞辯論期日到場，亦未提出書狀，作何聲明、陳述。
    理  由
一、按凡對物品之形狀、構造或裝置之創作或改良，而可供產業上利用者，得依法申
    請取得新型專利，固為系爭案核准審定時專利法第九十七條暨第九十八條第一項
    所明定。惟如其「新型係運用申請前既有之技術或知識，而為熟習該項技術者所
    能輕易完成且未能增進功效時」，仍不得依法申請取得新型專利，復為同法第九
    十八條第二項所明定。
二、本件系爭第00000000號「電連接器改良構造(二)」新型專利案，參加人所
    檢送之異議證據包括：附件二及三為八十五年八月十日申請，八十七年二月一日
    審定公告之第00000000號「複式電連接器」新型專利案（即引證一）及
    其與系爭案圖式比對，附件四及五為八十五年四月六日申請，八十六年六月一日
    審定公告之第00000000號「傳輸介面的連接器構造」新型專利案（即引
    證二）及其與系爭案圖式比對。被告略以，原告於九十年五月十日申請修正申請
    專利範圍，與八十九年十二月一日之審定公告本比較，未變更實質內容，且為申
    請專利範圍過廣之修正，合於專利法之規定，准予修正，本件異議案依該修正後
    之內容審查；系爭案之第二金屬殼體和引證二金屬面板，二者構造不同，整體連
    接器組成之技術手段亦不同，系爭案構造簡單、製造容易，具進步性；然，引證
    一外框具有第一插座、第二插座以及一介於該第一插座或第二插座之間的分隔部
    ，插座、具有端子容置槽、端子通道（圖五）、後端面設有端子定位溝；上層端
    子、下層端子容置於插座之定位槽；金屬遮蔽罩包覆外框及分隔部，鎖合件包覆
    分隔部。系爭案端子安裝座體、上排端子、下排端子、第一金屬殼體、第二金屬
    殼體等和引證一外框、上層端子、下層端子、金屬遮蔽罩、鎖合件等，二者主要
    組成構件實質相同，系爭案第二金屬殼體包覆於殼體架設部其形狀之變化為熟習
    該項技術者所能輕易完成且未能增進功效者，不具進步性；另系爭案申請專利範
    圍第二項「頂抵部」、第三項「一體成形」、第四項「上排端子：四個」、第五
    項「下排端子：四個」等附屬特徵為熟習該項技術者依引證一圖(二)所能輕易完成
    且未增進功效，亦不具進步性，乃為異議成立，應不予專利之處分。原告不服，
    循序提起訴願及本件行政訴訟。
三、原告於本件行政訴訟中訴稱，系爭案申請專利範圍第一項記載「第二金屬殼體，
    藉以包覆該殼體架設部」，申請專利說明書揭示「第二金屬殼體５係配合殼體架
    設部成型，包覆於該殼體架設部，且該第二金屬殼體５對應於殼體架設部
    之各頂抵片容置部設有一頂抵片」，被告於異議審定中卻作出「有關第二金
    屬殼體之描述僅為藉以包覆該殼體架設部之功能性語言，系爭案無關『第二金屬
    殼體５之結構改良』」之認定，全然忽視專利說明書內容之記載與圖式之揭示；
    異議審定書理由（五）「系爭案第二金屬殼體５和引證二金屬面板３兩者構造不
    同」，足見被告在審定過程中，早已認知系爭案之結構改良與技術特徵，但對引
    證一、二卻採用不同申請專利範圍解釋方法，且於訴願答辯理由書突稱系爭案無
    關第二金屬殼體５之結構改良，該行政行為有違誠信原則。系爭案之第二金屬殼
    體５具有上、下表面及兩側面為一框體構造，較引證一由金屬片彎折成Ｕ形構件
    之鎖合件３有較佳抗變效果；系爭案夾持部之構造設計簡單，製造容易，相較於
    系爭案，引證一固定鉤之構造設計顯然相當複雜；另在組裝上，系爭案之第二金
    屬殼體係被第一金屬殼體完全包覆，故毫無自殼體架設部脫落之可能，是系爭案
    較引證一具進步性云云。惟查：
１、訴願答辯理由書所述「其有關第二金屬殼體５之描述僅為『藉以包覆該殼體架設
    部』之功能性語言，系爭案無關『第二金屬殼體５』之結構改良」，主要係就訴
    願理由書第八頁至第十二頁原告主張「系爭案第二金屬殼體５具有上、下表面及
    兩側面為一框體構造，較引證一由金屬片彎折成Ｕ形構件之鎖合件３有較佳抗變
    效果，系爭案夾持部之構造設計簡單、製造容易．．．另組裝上．．．毫無脫落
    可能」所為事實之陳述，異議審定書理由（四）所述「查系爭案端子安裝座體１
    ．．．第二金屬殼體５等和引證一．．．等兩者主要組成構件實質相同，系爭案
    第二金屬殼體５包覆於殼體架設部其形狀之變化為熟習該項技術者所能輕易完
    成且未能增進功效者，不具進步性」和訴願答辯理由二「系爭案申請專利範圍之
    構造和引證一外框１．．．鎖合件３等之主要組成構件與功效，兩者實質相同，
    而系爭案第二金屬殼體５．．．不具進步性」實質相同，並無違反誠信原則，且
    異議審定書理由（五）「．．．整體連接器組成之技術手段不同．．．」和異議
    審定書理由（四）並無對申請專利範圍採用不同解釋方法之處。
２、系爭案申請專利範圍內容，主要為端子安裝座體１、上排端子２、下排端子３、
    第一金屬殼體４、第二金屬殼體５等，其中有關第二金屬殼體５之描述僅為「藉
    以包覆該殼體架設部」之功能性語言，系爭案無關「第二金屬殼體５」之結構改
    良，系爭案申請專利範圍構造和引證一外框１、上層端子、下層端子、金屬
    遮蔽罩２，鎖合件３等之主要構成要件與功效，二者實質相同，而系爭案第二金
    屬殼體５包覆於殼體架設部其形狀之變化為熟習該項技術者所能輕易完成且未
    能增進功效者，不具進步性。
四、綜上所述，原告之陳詞均不可採，則被告所為「異議成立，應不予專利。」之處
    分，揆諸首揭規定，並無違誤，訴願決定予以維持，亦無不合。原告徒執前詞，
    訴請撤銷訴願決定及原處分，並無理由，應予駁回。
五、本件事證已臻明確，兩造其餘攻擊防禦方法與本件判決結果不生影響，故不逐一
    論述，併此敘明。
據上論結，本件原告之訴為無理由，爰依行政訴訟法第九十八條第三項前段判決如主
文。
中    華    民    國      九十二      年      十一      月    二十六    日
                              臺 北 高 等 行 政 法 院 第 二 庭
                                    審 判 長 法    官 徐瑞晃
                                             法    官 李得灶
                                             法    官 吳慧娟
右為正本係照原本作成。
如不服本判決，應於送達後二十日內，向本院提出上訴狀並表明上訴理由，如於本判
決宣示後送達前提起上訴者，應於判決送達後二十日內補提上訴理由書（須按他造人
數附繕本）。
中    華    民    國      九十二      年      十一      月    二十六    日
                                             書 記 官 劉道文


司法院資訊處製作；財團法人民間司法改革基金會備份。
